臺灣彰化地方法院北斗簡易庭民事判決
                                     110年度斗簡字第65號
原      告  劉景熊  
訴訟代理人  胡宗智律師
被      告  行政院農業委員會農田水利署彰化管理處

法定代理人  劉淑華  
訴訟代理人  岳曉秋  
被      告  明華建築開發股份有限公司

法定代理人  蕭國華  
訴訟代理人  蕭宏澤  

上列當事人間請求確認通行權存在等事件，本院於民國110年8月
10日言詞辯論終結，判決如下：
    主  文
原告之訴駁回。
訴訟費用由原告負擔。   
    事實及理由
一、按不變更訴訟標的，而補充或更正事實上或法律上之陳述者
    ，非為訴之變更或追加，民事訴訟法第256條定有明文。前
    揭規定於簡易訴訟程序仍適用之，此觀同法第436條第2項規
    定自明。經查：原告起訴原先位聲明：㈠確認原告對被告臺
    灣彰化農田水利會所有坐落彰化縣○○鄉○○段000地號土地如
    起訴狀附圖所示編號甲部分面積23.04平方公尺之土地有通
    行權存在【面積與位置均以實測為準】。㈡被告臺灣彰化農
    田水利會就上開範圍土地，應容忍原告鋪設橋樑利於通行之
    設施，並不得有任何禁止或妨害原告通行之行為。㈢坐落彰
    化縣○○鄉○○段000地號土地上如起訴狀附圖所示編號乙部分
    面積23.04平方公尺之橋樑【面積與位置均以實測為準】，
    被告臺灣彰化農田水利會應容忍原告通行使用，並不得有任
    何禁止或妨害原告通行之行為。原備位聲明：㈠確認原告對
    被告臺灣彰化農田水利會所有坐落彰化縣○○鄉○○段000地號
    土地如起訴狀附圖所示編號甲部分面積23.04平方公尺之土
    地有通行權存在【面積與位置均以實測為準】。㈡被告臺灣
    彰化農田水利會就上開範圍土地，應容忍原告鋪設橋樑利於
    通行之設施，並不得有任何禁止或妨害原告通行之行為。㈢
    確認被告明華建築開發股份有限公司所有坐落彰化縣○○鄉○○
    段000地號土地上如起訴狀附圖所示編號乙部分面積23.04平
    方公尺之橋樑有通行權存在【面積與位置均以實測為準】。
    ㈣被告明華建築開發股份有限公司應容忍原告通行前開如起
    訴狀附圖所示編號乙部分面積23.04平方公尺之橋樑【面積
    與位置均以實測為準】，並不得有任何禁止或妨害原告通行
    之行為。嗣經變更後聲明：先位聲明：㈠確認原告對被告行
    政院農業委員會農田水利署彰化管理處所有坐落彰化縣○○鄉
    ○○段000地號土地如彰化縣田中地政事務所收件日期民國110
    年2月4日土丈第0127號、複丈日期110年3月10日土地複丈成
    果圖(下稱附圖)所示編號D1部分面積3.78平方公尺、編號D2
    部分面積5.14平方公尺及編號B部分面積10.01平方公尺之土
    地(下合稱系爭通行土地)有通行權存在。㈡被告行政院農業
    委員會農田水利署彰化管理處就上開範圍土地，應容忍原告
    鋪設橋樑利於通行之設施，並不得有任何禁止或妨害原告通
    行之行為。㈢坐落彰化縣○○鄉○○段000地號土地上如附圖所示
    編號B部分面積10.01平方公尺之橋樑(下稱系爭通行橋樑)，
    被告行政院農業委員會農田水利署彰化管理處應容忍原告通
    行使用，並不得有任何禁止或妨害原告通行之行為。備位聲
    明：㈠確認原告對被告行政院農業委員會農田水利署彰化管
    理處所有坐落彰化縣○○鄉○○段000地號土地如附圖所示，編
    號D1部分面積3.78平方公尺、編號D2部分面積5.14平方公尺
    及編號B部分面積10.01平方公尺之土地即系爭通行土地有通
    行權存在。㈡被告行政院農業委員會農田水利署彰化管理處
    就上開範圍土地，應容忍原告鋪設橋樑利於通行之設施，並
    不得有任何禁止或妨害原告通行之行為。㈢確認原告對被告
    明華建築開發股份有限公司所有坐落彰化縣○○鄉○○段000地
    號土地上如附圖所示，編號B部分面積10.01平方公尺之之橋
    樑即系爭通行橋樑有通行權存在。㈣被告明華建築開發股份
    有限公司應容忍原告通行前開之系爭通行橋樑，並不得有任
    何禁止或妨害原告通行之行為。就通行之面積為更正，係因
    測量之結果，而就被告行政院農業委員會農田水利署彰化管
    理處更正名稱，則係組織變更之結果，均屬更正事實上之陳
    述，核與前開規定，並無不符，應予准許。
二、又不合於民事訴訟法第427條第1項及第2項之訴訟，法院適
    用簡易程序，當事人不抗辯而為本案之言詞辯論，視為已有
    適用簡易程序之合意，同法第427條第4項定有明文。經查，
    本件原告所有之彰化縣○○鄉○○段00000地號土地因通行被告
    土地所增加之價值已逾新臺幣50萬元，因不合於民事訴訟法
    第427條第1項及第2項之規定，本應適用通常程序，惟本院
    於原告為上開主張後依簡易訴訟程序審理，兩造均未提出抗
    辯而為本案之言詞辯論，依上開規定，視為已有擬制適用簡
    易程序之合意，本件應適用簡易程序審理，併此敘明。
三、被告行政院農業委員會農田水利署彰化管理處經過合法通知
    ，沒有在言詞辯論期日到場，而且本件也沒有民事訴訟法第
    386條各款規定的情形，因此，本院依照原告的聲請，由他
    一造辯論而下判決。
四、原告主張：
　㈠彰化縣○○鄉○○段00000地號土地，屬甲種建築用地，為原告所
    有，與公路並無直接通聯，係屬袋地，除需經原告與他人共
    有之同段708-2地號土地即彰化縣社頭鄉員集路三段632巷道
    外，尚須經過被告行政院農業委員會農田水利署彰化管理處
    所有之同段692地號土地，始得通聯至公路即彰化縣社頭鄉
    橋頭村員集路三段而對外通行。又被告明華建築開發股份有
    限公司在彰化縣社頭鄉員集路三段632巷道內興建房屋出售
    ，除未經其他共有人同意，擅自開設道路，使被告明華建築
    開發股份有限公司自己受益外，原告及其他共有人不但未受
    有利益，反受有果樹遭剷除，日後在建築房屋時無法興建地
    下室等重大損害。
　㈡又被告明華建築開發股份有限公司單獨向被告行政院農業委
    員會農田水利署彰化管理處申請在同段692地號土地上興建
    系爭通行橋樑，以抵達公路即彰化縣社頭鄉橋頭村員集路三
    段之用，被告行政院農業委員會農田水利署彰化管理處亦以
    彰水管字第1030009989號函核准在案，是系爭通行橋樑之權
    利人應屬於被告行政院農業委員會農田水利署彰化管理處，
    原告對被告行政院農業委員會農田水利署彰化管理處所有同
    段692地號土地有通行權存在，而被告明華建築開發股份有
    限公司在興建系爭通行橋樑，其權利人既應屬被告行政院農
    業委員會農田水利署彰化管理處，則被告行政院農業委員會
    農田水利署彰化管理處即應容忍原告通行使用，並不得有任
    何禁止或妨害原告通行之行為。
　㈢彰化縣○○鄉○○段00000地號土地因屬甲種建築用地，其是否為
    通常使用所必要，自應符合供通常為建築用地為使用，倘准
    許通行之土地，不敷袋地建築之基本要求，自不能謂已使袋
    地能為通常之使用，而彰化縣○○鄉○○段00000地號土地要符
    合建築之基本要求，因同段708-2地號之私設巷道即彰化縣
    社頭鄉員集路三段632巷道長度大於20公尺，故附圖所示編
    號D1、D2、B部分所示之通路即系爭通行土地至少應為5公尺
    寬（指南北方向寬度），方符合建築技術規則建築設計施工
    編第2條第1項第3款規定。
　㈣而彰化縣社頭鄉員集路三段632巷道之寬度為6公尺，現供同
    段708-2地號土地全體共有人（含原告）通行使用，俾經過
    被告行政院農業委員會農田水利署彰化管理處所有同段692
    地號土地，以抵公路即彰化縣社頭鄉橋頭村員集路三段，而
    被告均同意其他人使用系爭通行橋樑及通過系爭通行土地，
    則原告若予以通行使用，亦屬被告同意範圍內，則原告所主
    張之通行方案，應對被告所有土地整體利用影響最小，自為
    對周圍地損害最少之處所及方法，原告自得適用民法第787
    條規定，通行系爭通行土地及系爭通行橋樑以至公路等語，
    並聲明：如上開變更先位聲明所示。
　㈤倘認原告先位訴訟無理由，系爭通行橋樑為定著物，屬於不
    動產，為被告明華建築開發股份有限公司所有，彰化縣○○鄉
    ○○段00000地號土地屬袋地，需經被告行政院農業委員會農
    田水利署彰化管理處所有之系爭通行土地，及在其上為被告
    明華建築開發股份有限公司所有之系爭通行橋樑，方能抵達
    公路，原告亦可類推適用民法第787條規定，通行系爭通行
    土地及系爭通行橋樑以至公路等語，並聲明：如上開變更備
    位聲明所示。
五、被告明華建築開發股份有限公司則以：袋地通行權主張為通
    行權利，而非新建房屋，現場6公尺道路通行無阻，伊始終
    同意原告人、車可以進出系爭通行橋樑，所以原告可以經由
    系爭通行土地及系爭通行橋樑以至公路對外通行，沒有袋地
    通行適用等語。並聲明：原告之訴駁回。
六、被告行政院農業委員會農田水利署彰化管理處未於言詞辯論
    期日到場，惟於先前訊問時表示：當初明華建築開發股份有
    限公司申請架設橋樑已經明文不得禁止人車進出，所以伊也
    同意其他人使用系爭通行土地及系爭通行橋樑等語。
七、得心證之理由：
  ㈠按確認法律關係之訴，非原告有即受確認判決之法律上利益
    者，不得提起之，民事訴訟法第247條第1項前段定有明文。
    故在確認之訴，不問原告請求確認之標的為何，均須原告有
    即受確認判決之法律上利益時，始能認有權利保護之必要要
    件。所謂即受確認判決之法律上利益，係指因法律關係之存
    否不明確，致原告在私法上之地位有受侵害之危險，而此項
    危險得以對於被告之確認判決除去之者而言。次按土地因與
    公路無適宜之聯絡，致不能為通常使用者，土地所有人得通
    行周圍地以至公路，民法第787條第1項定有明文。其立法目
    的，乃在充分發揮袋地之經濟效用，兼顧相鄰關係而令周圍
    地負容忍通行之義務，以促進物盡其用之社會整體利益。若
    該土地尚有可供公眾通行之道路以對外聯絡道路，即與袋地
    通行權之法旨有違，最高法院96年度台上字第393號判決意
    旨參照。
  ㈡彰化縣○○鄉○○段00000地號土地現可經由原告與他人共有之同
    段708-2地號土地即彰化縣社頭鄉員集路三段632巷道、系爭
    通行土地及系爭通行橋樑，而通行至公路即彰化縣社頭鄉橋
    頭村員集路三段對外，而系爭通行土地及系爭通行橋樑，平
    常即供不特定人通行使用，此經本院於110年3月10日會同彰
    化縣田中地政事務所測量人員履勘現場屬實，製有勘驗筆錄
    、照片，並繪製有複丈成果圖即附圖足佐，且與被告所辯渠
    等始終同意原告通行系爭通行土地及系爭通行橋樑相符，則
    原告所有彰化縣○○鄉○○段00000地號土地目前皆可經由系爭
    通行土地及系爭通行橋樑通行至公路，被告從不曾予以阻止
    等事實應為真正，是原告所有彰化縣○○鄉○○段00000地號土
    地對系爭通行土地及系爭通行橋樑之通行私權並無不明確之
    情形，或有即受侵害之危險，則原告起訴求予確認就被告所
    有之系爭通行土地及系爭通行橋樑有通行權存在，顯然欠缺
    確認利益。
　㈢從而，原告所有之彰化縣○○鄉○○段00000地號土地現可通行系
    爭通行土地及系爭通行橋樑至公路，且被告並未禁止或妨礙
    原告之通行，則原告所有之彰化縣○○鄉○○段00000地號土地
    對之通行之私權並無即受侵害之危險，原告起訴請求確認就
    被告所有之系爭通行土地及系爭通行橋樑有通行權存在，與
    民法第787條及民事訴訟法第247條之規定意旨不符，應無確
    認利益，堪予認定。又本件訴訟既已欠缺確認利益，則亦無
    須再探究原告主張之通行方法是否為侵害最小之方案及得否
    請求被告不妨礙其通行等爭點之必要，併此敘明。
八、綜上所述，原告所有之彰化縣○○鄉○○段00000地號土地現可
    經原告與他人共有之同段708-2地號土地即彰化縣社頭鄉員
    集路三段632巷道、系爭通行土地及系爭通行橋樑至公路即
    彰化縣社頭鄉橋頭村員集路三段，且被告並未阻止原告通行
    被告所有之系爭通行土地及系爭通行橋樑，是以，原告通行
    被告所有之系爭通行土地及系爭通行橋樑之私法上地位並無
    即受侵害之危險，且該法律關係亦無不明確之情形，從而，
    原告主張適用以及類推民法第787條規定，請求上開先備位
    聲明所示事項，均為無理由，應予駁回。
九、訴訟費用負擔之依據：民事訴訟法第78條。
中　　華　　民　　國　　110 　年　　8 　　月　　24　　日
                  臺灣彰化地方法院北斗簡易庭
                          法  官  楊鑫忠
以上正本係照原本作成。
如對本判決不服提起上訴，應於送達後20日內，向本院提出上訴
狀並表明上訴理由(須按對造人數附繕本) 。
中    華    民    國   110    年    8    月     24    日
　　　　　　　　　　　　　書記官  張清秀